ACORDAO-COMPLETO-2401284

ACÓRDÃO 9410/2020 ATA 31/2020 - PRIMEIRA CÂMARA

VISTOS, relatados e discutidos estes autos de Tomada de Contas Especial instaurada Fundação Nacional de Saúde, em desfavor de Haroldo Euvaldo Brito Lêda, em razão da omissão no dever de prestar contas dos recursos relativos ao Convênio 467/2009, que tinha por objeto a construção de aterro sanitário,
ACORDAM os Ministros do Tribunal de Contas da União, reunidos em sessão da Primeira Câmara, diante das razões expostas pelo relator, em:
9.1. considerar revéis, para todos os fins, Haroldo Euvaldo Brito Lêda e Osmar Fonseca dos Santos e dar prosseguimento ao processo, nos termos do § 3º, art. 12, Lei 8.443/1992;
9.2. julgar irregulares as contas dos responsáveis, com fundamento nos arts. 1º, inciso I, 16, inciso III, " a" e "c", 19 e 23, inciso III, da Lei 8.443/1992, e condená-los ao pagamento dos débitos a seguir discriminados, com a fixação do prazo de quinze dias, a contar da notificação, para que comprovem, perante o Tribunal (art. 214, inciso III, alínea "a", do Regimento Interno do TCU) , o recolhimento da dívida à Fundação Nacional de Saúde, atualizada monetariamente e acrescida dos juros de mora, calculados a partir das datas especificadas até a data do recolhimento, na forma prevista na legislação em vigor;
	Responsável
	Valor original (R$) 
	Data da ocorrência

	Haroldo Euvaldo Brito Lêda
	356.692,96
	5/7/2012

	Osmar Fonseca dos Santos
	82.507,04
	27/12/2012

9.3. aplicar aos responsáveis, individualmente, a multa prevista no art. 57 da Lei 8.443/1992 c/c o art. 267 do Regimento Interno, conforme discriminado a seguir, com a fixação do prazo de quinze dias, a contar das notificações, para comprovarem, perante o Tribunal (art. 214, inciso III, alínea "a", do Regimento Interno) , o recolhimento das dívidas aos cofres do Tesouro Nacional, atualizada monetariamente até a data do efetivo recolhimento, se for paga após o vencimento, na forma da legislação em vigor;
	Responsável
	Valor original (R$) 

	Haroldo Euvaldo Brito Lêda
	300.000,00

	Osmar Fonseca dos Santos
	80.000,00

9.4. autorizar, desde logo, nos termos do art. 28, inciso II, da Lei 8.443/1992, a cobrança judicial das dívidas, caso não atendida à notificação; 
9.5. dar ciência desta deliberação aos responsáveis, à Funasa e à Procuradoria da República no Estado do Maranhão, nos termos do art. 16, § 3º, da Lei 8.443/1992, para adoção das medidas que entender cabíveis.

Tomada de contas especial instaurada em razão da omissão no dever de prestar contas do Convênio n° 467/2009, considerando que não foi apresentada a Prestação de Contas Final. Referido instrumento foi celebrado com o Município de Lago do Junco/MA, tendo por objeto a "Implantação de Sistema de Resíduos Sólidos".

Primeira Câmara

Município de Lago do Junco - MA.

3. Interessados/Responsáveis:
3.1. Interessado: Fundação Nacional de Saúde (26.989.350/0001-16)
3.2. Responsáveis: Haroldo Euvaldo Brito Lêda (XXX.934.273-XX); Osmar Fonseca dos Santos (XXX.712.903-XX).

13.1. Ministros presentes: Benjamin Zymler (na Presidência), Walton Alencar Rodrigues (Relator), Bruno Dantas e Vital do Rêgo.
13.2. Ministros-Substitutos presentes: Augusto Sherman Cavalcanti e Weder de Oliveira.

HAROLDO EUVALDO BRITO LEDA

WALTON ALENCAR RODRIGUES

Adoto, como relatório, instrução elaborada pela Secretaria de Controle Externo de Tomada de Contas Especial, que contou com anuência do Ministério Público junto ao Tribunal (peças 50/53) :
INTRODUÇÃO
	Cuidam os autos de Tomada de Contas Especial instaurada pela Fundação Nacional de Saúde, em desfavor do Sr. Haroldo Euvaldo Brito Lêda (CPF: XXX.934.273-XX) , na condição de ex-prefeito (gestão 2009-2012) , em razão da omissão do dever de prestar contas referente à aplicação dos recursos públicos federais repassados por força Convênio 467/2009 (Siafi 728711) , celebrado entre o município de Lago do Junco/MA e a referida fundação.
HISTÓRICO
De acordo com as informações colhidas do ajuste (peça 1, p. 44-76) e do respectivo plano de trabalho (peça 1, p. 4-10) , o objeto pactuado entre as partes foi  a construção de um aterro sanitário naquela municipalidade, cuja vigência estabelecida inicialmente foi de doze meses a partir da data de sua assinatura, em 31/12/2009, de acordo com a cláusula décima terceira. Após três prorrogações, a execução se estendeu até 28/6/2013, conforme aditivos firmados (peça 1, p. 91, 99 e 101) , com prazo final para prestação de contas em até sessenta dias a contar do término da execução, a ser apresentada na forma da legislação aplicável, ou seja, até 27/8/2013.
Para executá-lo, conforme o disposto na cláusula sexta (peça 1, p. 58-60) , foram previstos R$ 447.750,00, sendo R$ 438.750,00 a cargo da União e R$ 9.000,00 a título de contrapartida municipal. Os recursos federais, por sua vez, foram liberados em duas parcelas, no montante integralmente pactuado, com os seguintes contornos:
Tabela 1 - Repasses da concedente
	Ordem Bancária
	Data de emissão
	Valor (R$) 

	2012OB805312
	5/7/2012
	356.692,96

	2012OB808798
	27/12/2012
	85.057,04

	Total (R$) 
	438.750,00

	Fonte: ordens bancárias (peça 1, p. 155 e 177) .

Compulsando os autos, observa-se que inexistem informações e documentos hábeis a comprovar as datas em que ocorreram os créditos em conta bancária específica e vinculada à gestão dos recursos públicos destinados ao repasse em tela.
Durante a execução do ajuste, a Funasa consignou uma execução física de 87,00% do objeto previsto, nos termos do Relatório de Avaliação de Andamento, datado de 19/12/2012 (peça 1, p. 103) , no entanto sem maiores detalhamentos e registros fotográficos nos autos quanto a eventuais constatações decorrentes de eventual vistoria in loco realizada nas obras.
Nesse ínterim, por intermédio de seu representante legal, o Sr. Osmar Fonseca dos Santos, na qualidade de prefeito sucessor, solicitou, em 16/4/2014, a instauração da competente tomada de contas especial, bem como a baixa da inadimplência do município de Lago Junco/MA (peça 1, p. 117) .
Em mesma oportunidade, trouxe ao conhecimento da fundação convenente a ação de obrigação de fazer c/c improbidade administrativa e ressarcimento ao erário interposta pelo referido município junto a 5ª Vara da Fazenda Pública do Poder Judiciário do Estado do Maranhão, em desfavor do Sr. Haroldo Euvaldo Brito Lêda, enquanto prefeito antecessor entre 2009 e 2012, cujos fatos se relacionam com o ajuste em deslinde (peça 1, p. 121-139) .
Por sua vez, a análise financeira dos valores geridos pelo convenente concluiu pela não aprovação da aplicação dos recursos no valor original de R$ 438.750,00, correspondente à integralidade da monta federal repassada por força do ajuste, ante a omissão no dever de prestar contas, nos termos do Parecer Financeiro 109/2015, de 23/6/2015 (peça 1, p. 187-189) .
Consoante demonstrado no quadro de peça 1, p. 219, a despeito de previamente notificado pela Funasa acerca da necessidade de envio da prestação de contas final e das irregularidades constatadas com a ocorrência de dano ao erário para a apresentação de justificativas ou devolução dos recursos impugnados, o Sr. Haroldo Euvaldo Brito Lêda (prefeito antecessor) quedou-se silente, conforme consignado pelo tomador (peça 1, p. 221) , subsistindo, dessa forma, os motivos que legitimaram a instauração desta tomada de contas especial.
Já o Sr. Osmar Fonseca dos Santos (prefeito sucessor) , depois de notificado acerca da necessidade de envio da prestação de contas final e das irregularidades constatadas com a ocorrência de dano ao erário para a apresentação de justificativas ou devolução dos recursos impugnados, nos termos demonstrados no quadro de peça 1, p. 219, dirigiu-se à Funasa para solicitar a instauração da respectiva tomada de contas especial e informar a adoção de medidas judiciais pertinentes, nos termos acima delineados.
Caracterizadas as irregularidades e esgotadas as medidas administrativas internas sem a obtenção do ressarcimento do débito causado aos cofres da União, o órgão instaurador, em seu Relatório de Tomada de Contas Especial, emitido em 3/7/2015 (peça 1, p. 215-223) , com a indicação circunstanciada das providências adotadas pela autoridade administrativa no instrumento de repasse em questão, pugnou pela imputação de débito, no montante original de R$ 438.750,00, somente ao prefeito antecessor, em razão da omissão do dever de prestar contas referente à aplicação dos recursos públicos federais repassados por força Convênio 467/2009 durante a sua gestão.
A Auditoria Interna da Funasa, nos termos do Despacho 622/COTCE/AUDIT/FUNASA/emm, de 16//2015 (peça 1, p. 233) , manifestou-se pela regularidade formal do processo de tomada de contas especial, em testilha, uma vez que instruído com as peças exigidas e em conformidade com a legislação vigente.
O Relatório de Auditoria 1960/2015 (peça 1, p. 253-255) contém a devida manifestação acerca dos quesitos mencionados no art. 4º, inciso V e § 1º, da Instrução Normativa - TCU 71, de 28 de novembro de 2012, tendo concluído aquela instância de controle pela irregularidade das contas em consonância com o entendimento adotado pelo tomador, conforme Certificado de Auditoria 1960/2015 (peça 1, p. 257) e Parecer do Dirigente do Órgão de Controle Interno 1960/2015 (peça 1, p. 258) .
Em Pronunciamento Ministerial de peça 1, p. 259, o Ministro de Estado da SAúde, na forma do art. 52, da Lei 8.443, de 16 de julho de 1992, atesta haver tomado conhecimento das conclusões do Controle Interno, em obediência aos ditames previstos na Instrução Normativa - TCU 71, de 28 de novembro 2012.
Uma vez remetidos os autos a este Tribunal para fins de apreciação e julgamento, após as considerações técnicas acerca da apuração dos fatos, identificação dos responsáveis e quantificação do dano para fins de ressarcimento, o exame técnico preliminar dissentiu parcialmente do entendimento adotado pelo tomador na fase interna e pugnou pela citação e audiência nos seguintes termos a seguir transcritos (peça 7) :
14.1	realizar a citação solidária do Sr. Haroldo Euvaldo Brita Lêda (CPF XXX.934.273-XX) , ex-Prefeito Municipal de Lago do Junco/MA (período de 2009 a 2012) , e do Sr. Osmar Fonseca dos Santos (CPF XXX.712.903-XX) , Prefeito Municipal de 2013 a 2016 com fundamento nos arts. 10, § 1º, e 12, incisos I e II, da Lei 8.443/1992 c/c o art. 202, incisos I e II, do RI/TCU, para que, no prazo de 15 (quinze) dias, apresentem alegações de defesa e/ou recolham aos cofres do Tesouro Nacional, as quantias abaixo indicadas, atualizadas monetariamente a partir da respectiva data até o efetivo recolhimento, tendo em vista que os responsáveis não demonstraram o nexo causal entre os recursos públicos federais repassados ao município e a execução de um aterro sanitário no Município de Lago do Junco/MA, objeto do Convênio 0467/2009 - SICONV 728711, considerando a omissão do dever da apresentação da respectiva prestação de contas, configurando-se a não comprovação da boa e regular aplicação dos recursos, conforme consignado pela Fundação Nacional de Saúde no Parecer Financeiro 109/2015 (p. 187-189) e no Relatório de Tomada de Contas Especial (p. 215-223) ; 
	Ocorrência - (débito) ou (crédito) - (localização) 
	Data
	Valor R$

	Repasse do recurso - (débito) - (p. 155) 
	05/07/2012
	356.692,96

	Repasse do recurso - (débito) - (p. 155) 
	27/12/2012
	82.057,04

Valor atualizado até 15/9/2017: R$ 608.517,12 (Peça 5) . 
RESPONSÁVEL: Haroldo Euvaldo Brita Lêda (Peça 3) 
CPF: XXX.934.273-XX
ENDEREÇO: Avenida Litorânea, 12
Bairro: Caolho
Município: São Luís/MA
CEP: 65076-820 
RESPONSÁVEL: Osmar Fonseca dos Santos (Peça 4) 
CPF: XXX.712.903-XX
ENDEREÇO: Rua José Ponciano 01 - Praia do Aracagi
Bairro: Aracagi
Município: São Luís/MA
CEP: 65025-900
14.2	alertar os responsáveis de que, caso venha a ser condenado venham a ser condenados pelo Tribunal, os débitos ora apurados serão acrescidos de juros de mora, nos termos do § 1º do art. 202 do RI/TCU; e
14.3		realizar audiência do Sr. Haroldo Euvaldo Brita Lêda (CPF XXX.934.273-XX) e do Sr. Osmar Fonseca dos Santos (CPF XXX.712.903-XX) , com fundamento no art. 12, I e III, da LOTCU, para que, no prazo de 15 (quinze) dias, apresentem razões de justificativas pelo não cumprimento do prazo originalmente estipulado para prestação de contas do Convênio 0467/2009 - SICONV 728711, sob pena da possível aplicação individual da sanção fixado no art. 58, II, desse mesmo texto legal.
Partindo dessas premissas, procedeu-se ao devido enquadramento dos arrolados para fins de citação e audiência com os elementos que caracterizam a responsabilização na forma configurada na matriz acostada à peça 6.
A proposta foi, então, acolhida pela unidade técnica, nos termos dos pronunciamentos uníssonos em 29/9/2017 (peças 8-9) , ocasião em que foram promovidas as notificações dos arrolados da seguinte forma:
Tabela 2 - Notificação dos responsáveis
	Destinatário
	Expediente
	Natureza
	Data da ciência

	Sr. Haroldo Euvaldo Brita Lêda
	Ofício 589/2017-TCU/SECEX-ES (peça 15) 
	Citação
	16/10/2017 (peça 17) 

		Ofício 593/2017-TCU/SECEX-ES (peça 13) 
	Audiência
	16/10/2017 (peça 16) 

	Sr. Osmar Fonseca dos Santos
	Ofício 11276/2019-TCU/Seproc (peça 46) 
	Citação e Audiência
	28/11/2019 (peça 47) 

	Fonte: processo TC Processo 035.322/2015-2.

Compulsando os autos, observa-se que o Sr. Haroldo Euvaldo Brito Lêda compareceu aos autos para habilitação de seu representante legal mediante procuração (peça 22) , acompanhada de pedido de dilação de prazo para apresentação de defesa (peça 23) , o qual fora prontamente deferido (peça 24) .
Não obstante, observa-se que os responsáveis epigrafados se mantiveram silentes perante esta Corte de Contas e, desta forma, não se manifestaram quanto às irregularidades a eles imputadas, no prazo regimental fixado. Ademais, em pesquisa realizada na base de dados deste Tribunal em 13/2/2020, observa-se que não há documentos pendentes de juntada nestes autos que guardem relação com eventuais alegações de defesa apresentadas pelo responsável, ainda que intempestivas.
Assim, autos foram, então, encaminhados à unidade técnica para fins de instrução e consequente apreciação no mérito pelo Tribunal, após a prévia manifestação do Parquet de Contas.
EXAME TÉCNICO
O exame técnico ora proposto compreende a análise das revelias configuradas, tomando como base as irregularidades atribuídas aos responsáveis para fins de citação e audiência, no âmbito da preliminar, em cotejo com os elementos comprobatórios constantes dos autos e os argumentos que possam ser aproveitados em favor deles em manifestações colhidas na fase interna desta tomada de contas especial, acaso existentes.
Preliminarmente, cumpre tecer breves considerações sobre a forma como são realizadas as comunicações processuais no TCU. A esse respeito, destacam-se o art. 179, do Regimento Interno do TCU (Resolução 155, de 4/12/2002) e o art. 4º, inciso III, § 1º, da Resolução TCU 170, de 30 de junho de 2004, in verbis:
Art. 179. A citação, a audiência ou a notificação, bem como a comunicação de diligência, farse-ão:
I - mediante ciência da parte, efetivada por servidor designado, por meio eletrônico, fac-símile, telegrama ou qualquer outra forma, desde que fique confirmada inequivocamente a entrega da comunicação ao destinatário;
II - mediante carta registrada, com aviso de recebimento que comprove a entrega no endereço do destinatário;
III - por edital publicado no Diário Oficial da União, quando o seu destinatário não for localizado
 (...) 
Art. 3º As comunicações serão dirigidas ao responsável, ou ao interessado, ou ao dirigente de órgão ou entidade, ou ao representante legal ou ao procurador constituído nos autos, com poderes expressos no mandato para esse fim, por meio de:
I - correio eletrônico, fac-símile ou telegrama;
II - servidor designado;
III - carta registrada, com aviso de recebimento;
IV - edital publicado no Diário Oficial da União, quando o seu destinatário não for localizado, nas hipóteses em que seja necessário o exercício de defesa".
Art. 4º. Consideram-se entregues as comunicações:
I - efetivadas conforme disposto nos incisos I e II do artigo anterior, mediante confirmação da ciência do destinatário;
II - realizadas na forma prevista no inciso III do artigo anterior, com o retorno do aviso de recebimento, entregue comprovadamente no endereço do destinatário;
III - na data de publicação do edital no Diário Oficial da União, quando realizadas na forma prevista no inciso IV do artigo anterior.
§ 1º O endereço do destinatário deverá ser previamente confirmado mediante consulta aos sistemas disponíveis ao Tribunal ou a outros meios de informação, a qual deverá ser juntada ao respectivo processo.
 (...) 
	Bem se vê, portanto, que a validade da citação via postal não depende de que o aviso de recebimento seja assinado pelo próprio destinatário da comunicação, o que dispensa, no caso em tela, a entrega do AR em "mãos próprias". A exigência da norma é no sentido de o Tribunal verificar se a correspondência foi entregue no endereço correto, residindo aqui a necessidade de certeza inequívoca. 
	Não é outra a orientação da jurisprudência do TCU, conforme se verifica dos julgados a seguir transcritos:
Acórdão 3648/2013-TCU-Segunda Câmara | Relator: Ministro José Jorge
São válidas as comunicações processuais entregues, mediante carta registrada, no endereço correto do responsável, não havendo necessidade de que o recebimento seja feito por ele próprio.
Acórdão 1019/2008-TCU-Plenário | Relator: Ministro Benjamin Zymler
É prescindível a entrega pessoal das comunicações pelo TCU, razão pela qual não há necessidade de que o aviso de recebimento seja assinado pelo próprio destinatário. Entregandose a correspondência no endereço correto do destinatário, presume-se o recebimento da citação.
Acórdão 1526/2007-TCU-Plenário | Relator: Ministro Aroldo Cedraz
As comunicações do TCU, inclusive as citações, deverão ser realizadas mediante Aviso de Recebimento - AR, via Empresa Brasileira de Correios e Telégrafos, bastando para sua validade que se demonstre que a correspondência foi entregue no endereço correto.
	A validade do critério de comunicação processual do TCU foi referendada pelo Supremo Tribunal Federal, nos termos do julgamento do MS-AgR 25.816/DF, por meio do qual se afirmou a desnecessidade da ciência pessoal do interessado, entendendo-se suficiente a comprovação da entrega do "AR" no endereço do destinatário:
EMENTA: AGRAVO REGIMENTAL. MANDADO DE SEGURANÇA. DESNECESSIDADE DE INTIMAÇÃO PESSOAL DAS DECISÕES DO TRIBUNAL DE CONTAS DA UNIÃO. ART. 179 DO REGIMENTO INTERNO DO TCU. INTIMAÇÃO DO ATO IMPUGNADO POR CARTA REGISTRADA, INICIADO O PRAZO DO ART. 18 DA LEI nº 1.533/51 DA DATA CONSTANTE DO AVISO DE RECEBIMENTO. DECADÊNCIA RECONHECIDA. AGRAVO IMPROVIDO.
O envio de carta registrada com aviso de recebimento está expressamente enumerado entre os meios de comunicação de que dispõe o Tribunal de Contas da União para proceder às suas intimações.
O inciso II do art. 179 do Regimento Interno do TCU é claro ao exigir apenas a comprovação da entrega no endereço do destinatário, bastando o aviso de recebimento simples.
No caso vertente, a despeito de notificado nos termos delineados na Tabela 2 supra, o Sr. Haroldo Euvaldo Brito Lêda compareceu aos autos para habilitar seu representante legal mediante procuração (peça 22) , assim como pediu de dilação de prazo para apresentação de defesa (peça 23) , o qual fora prontamente deferido (peça 24) , o que afasta qualquer falha e até mesmo ausência de citação e/ou audiência deste Tribunal sem prejuízo do direito ao contraditório e à ampla defesa, com fundamento no art. 179, § 4º, do Regimento Interno deste Tribunal, bem como no art. 239, § 1º, do Código de Processo Civil, aplicado subsidiariamente aos processos de controle externo.
Já em relação ao Sr. Osmar Fonseca dos Santos, haja vista as tentativas frustradas de notificá-lo (peças 25-43) , a citação e audiência foram promovidas por meio do endereço da Prefeitura Municipal de Lago Junco/MA, localizada na Avenida Cel. Hosano Gomes Ferreira, 647, Bairro Centro, CEP: 65.710-000, Lago Junco/MA, com fundamento no § 3º do art. 4º da Resolução TCU 170/2004, dada a sua condição de prefeito atual.
Não bastasse a via perseguida, consoante os esforços envidados e demonstrados na instrução de peça 32, o Sr. Osmar Fonseca dos Santos também foi notificado a partir de endereço obtido junta à base de dados do Tribunal Superior Eleitoral, por meio dos Ofícios 420 e 423/2018-TCU/SECEX-ES (peças 35-36) , com recebimento em 5/8/2018 e 8/8/2018, respectivamente (peças 38-39) .
Verifica-se, pois, que os responsáveis foram notificados, mediante ofício, de forma bastante zelosa, razão pela qual se comprova devidamente a entrega dos respectivos instrumentos em consonância com a lei e a jurisprudência aplicáveis.
Superada a análise acerca da validade das notificações, transcorrido o prazo regimental fixado e mantendo-se inertes os aludidos responsáveis, impõe-se que sejam considerados revéis, dando-se prosseguimento ao processo, com fulcro no art. 12, § 3º, da Lei 8.443, de 16 de julho de 1992.
Nos processos do TCU, a revelia não leva à presunção de que seriam verdadeiras todas as imputações levantadas contra os responsáveis, diferentemente do que ocorre no processo civil, em que a revelia do réu opera a presunção da verdade dos fatos narrados pelo autor. Dessa forma, a avaliação da responsabilidade do agente não pode prescindir da prova existente no processo ou para ele carreada.
Ao não apresentar suas defesas, os responsáveis deixaram de produzir prova da regular aplicação dos recursos sob suas responsabilidades, em afronta às normas que impõem aos gestores públicos a obrigação legal de, sempre que demandados pelos órgãos de controle, apresentar os documentos que demonstrem a correta utilização das verbas públicas, a exemplo do contido no art. 93 do Decreto-Lei 200/67: "Quem quer que utilize dinheiros públicos terá de justificar seu bom e regular emprego na conformidade das leis, regulamentos e normas emanadas das autoridades administrativas competentes.".
No que tange a não comprovação da boa e regular aplicação dos recursos públicos repassados por força do Convênio 467/2009 devido à omissão no dever de prestar contas, diante de situações que envolvem a participação de mais de um gestor em momentos distintos, sob a ótica da responsabilização perante esta Corte de Contas, deve-se perquirir os fatos de acordo com os momentos de sua ocorrência para que, assim, seja possível definir as responsabilidades na exata medida a quem deu causa e contribuiu com a materialização do prejuízo ao erário em discussão.
A despeito da incipiência documental decorrente da não apresentação da prestação de contas final e ausência dos extratos bancários da conta corrente específica e da aplicação financeira de todo o período de movimentação, verifica-se que a primeira ordem bancária, no valor de R$ 356.692,96, foi emitida em julho de 2012, e os respectivos recursos geridos integralmente pelo Sr. Haroldo Euvaldo Brito Lêda. Consulta a documento obtido junto à Plataforma +Brasil do Governo Federal elucida que, no extrato bancário referente ao mês de dezembro de 2012, não houve o ingresso de recursos, assim como os saldos da conta bancária específica e da respectiva aplicação financeira estavam zerados (peça 49) .
No que tange à segunda ordem bancária no valor de R$ 85.057,04, nota-se que sua emissão foi em 27/12/2012 e o respectivo crédito em conta, conforme se depreende das informações obtidas da Plataforma +Brasil do Governo Federal (peça 49) , não ocorreu em 2012 e sim no início de 2013, ou seja, já no mandato do Sr. Osmar Fonseca dos Santos, enquanto prefeito no período de 2013 a 2016, de forma que resta configurada a relação de causalidade entre a conduta omissa do sucessor e a configuração do dano presumido durante a sua gestão.
Destarte, não obstante o caminho processual perfilhado nestes autos no âmbito do exame preliminar (peças 7-9) , a análise dos elementos comprobatórios contidos nestes autos demonstra que a primeira parcela de R$ 356.692,96 foi gerida pelo prefeito antecessor, e a segunda parcela de R$ 85.057,04 ficou a cargo do prefeito sucessor, de modo que o débito deve ser atribuído em consonância com os atos de gestão por eles praticados.
Por último, em se tratando de processo em que a parte interessada não se manifestou acerca das irregularidades imputadas, não há elementos para que se possa efetivamente aferir e reconhecer a ocorrência de boa-fé na conduta do responsável, podendo este Tribunal, desde logo, proferir o julgamento de mérito pela irregularidade das contas, conforme nos termos dos §§ 2º e 6º do art. 202 do Regimento Interno do TCU.
Nesse sentido, são os Acórdão 2064/2011-TCU-Primeira Câmara, da relatoria do Ministro Ubiratan Aguiar; 6.182/2011-TCU-1ª Câmara, da relatoria do Ministro Weber de Oliveira; 4.072/2010-TCU-1ª Câmara, da relatoria do Ministro Valmir Campelo; 1.189/2009-TCU-1ª Câmara, da relatoria do Ministro Marcos Bemquerer; e 731/2008-TCU-Plenário, da relatoria do Ministro Aroldo Cedraz; dentre outros.
No que diz respeito ao não cumprimento do prazo originalmente estipulado para a apresentação da prestação de contas, o Convênio 467/2009 vigeu de 31/12/2009 a 28/6/2013 (peça 1, p. 72 e 101) , com prazo final para prestação de contas em até sessenta dias a contar do término da execução, a ser apresentada na forma da legislação aplicável, ou seja, até 27/8/2013. Disso se extrai o prazo de execução se iniciou na gestão do Sr. Haroldo Euvaldo Brito Lêda, enquanto prefeito entre 2009 e 2012, e findou durante o mandato do Sr. Osmar Fonseca dos Santos, enquanto prefeito sucessor no período de 2013 a 2016.
Tomando como base o entendimento desta Corte de Contas insculpido na Súmula TCU 230, in casu, não há que se falar em responsabilização do Sr. Haroldo Euvaldo Brito Lêda pela não apresentação das contas do instrumento de repasse em testilha, uma vez que o prazo não recaiu durante a sua gestão.
Por outro lado, no que refere à responsabilização do Sr. Osmar Fonseca dos Santos, em que pese constar nos autos medidas legais por ele adotadas visando ao resguardo do patrimônio público junto à Funasa e ao Poder Judiciário (peça 1, p. 117-139) , a análise acima discorrida demonstrou que ele, enquanto prefeito sucessor, praticou atos de gestão irregulares com a utilização da segunda parcela repassada sem que, ao menos em relação a isso, tenha prestado contas mediante a apresentação de toda a documentação probatória idônea necessária à comprovação da boa e regular aplicação dos recursos de acordo com os fins pretendidos no ajuste.
Destarte, considerando que o prazo da obrigação de ordem constitucional venceu em sua gestão e, ainda, o Sr. Osmar Fonseca dos Santos deveria prestar contas da parcela repassada durante o seu mandato, é medida que se impõe apená-lo, também, pelo não cumprimento do prazo originalmente estipulado para a apresentação da prestação de contas referente à aplicação dos recursos públicos federais repassados por força Convênio 467/2009 (Siafi 728711) , impondo-lhe as multas dos arts. 57 e 58, inciso I, da Lei 8.443/1992, ante a alta reprovabilidade das condutas atentatórias à accountability pública.
Quanto à possibilidade de aplicação cumulativa das referidas multas, ainda que seja adequada a realização de citação e audiência do responsável, por força do disposto no art. 209, §4º, do RI/TCU, o Tribunal reconhece que existe relação de subordinação entre as condutas de "não comprovação da aplicação dos recursos" e de "omissão na prestação de contas", sendo a primeira consequência da segunda, o que enseja, na verificação das duas irregularidades, a aplicação da absorção, conforme o entendimento dos Acórdão 9579/2015-TCU-Segunda Câmara, da relatoria multa do art. 57, com o afastamento da multa do art. 58, inciso I, em atenção ao princípio da do Ministro Vital do Rêgo, e 2469/2019-TCU-Primeira Câmara, da relatoria do Ministro Augusto Sherman. Conforme leciona Cezar Bitencourt (Tratado de Direito Penal: parte geral - 8 Ed. - São Paulo: Saraiva, 2003. Pg.565) , na absorção, " (...) a pena do delito mais grave absorve a pena do delito menos grave, que deve ser desprezada".
No caso concreto, a "omissão no dever de prestar contas", embora seja uma irregularidade autônoma, funciona como fase ou meio para a consecução da "não comprovação da aplicação dos recursos", havendo clara relação de interdependência entre essas condutas. Dessa forma, recaindo a duas ocorrências num mesmo gestor, deve prevalecer a pena do delito mais grave, qual seja, a multa do art. 57 da Lei 8.443/1992.
Realizado o exame acerca das revelias configuradas, por derradeiro, no que se refere à ocorrência da prescrição da pretensão punitiva, consoante o incidente de uniformização de jurisprudência deliberado no Acórdão 1441/2016-TCU-Plenário, da relatoria do Ministro Benjamin Zymler, aplica-se o prazo de dez anos previsto no art. 205 do Código Civil vigente, a contar da data de ocorrência do fato tido por irregular.
No presente caso, considera-se o ato irregular praticado em 31/12/2012 para o Sr. Haroldo Euvaldo Brito Lêda, adotando-se como parâmetro o último dia de seu mandato, e em 27/8/2013 para Sr. Osmar Fonseca dos Santos, adotando-se como parâmetro o prazo final para a apresentação da prestação de contas (peça 1, p. 72 e 101) . Isso porque o prejuízo ao erário decorre da não comprovação da boa e regular aplicação de parte dos recursos públicos repassados por força de instrumento de repasse em razão da omissão no dever de prestá-las. A partir do momento em que o convenente não regularizou as pendências apontadas, ou seja, da prestação de contas, nasceu para a Administração Pública a pretensão para sancionar os responsáveis em decorrência da omissão na apresentação da prestação de contas.
Já o ato que ordenou a citação ocorreu em 29/9/2017 (peça 9) , antes, portanto, do transcurso de dez anos entre esse ato e os fatos impugnados, razão pela qual, reconhecida a interrupção do prazo prescricional, conforme preconiza o art. 202, inciso I, do Código Civil vigente, inexiste no presente processo óbice ao exercício da ação punitiva por parte deste Tribunal.
CONCLUSÃO
Em face da análise promovida, opera-se a revelia em face do Sr. Haroldo Euvaldo Brito Lêda e do Sr. Osmar Fonseca dos Santos e conclui-se que os atos por eles praticados configuraram dano aos cofres públicos federais, no montante original de R$ 438.750,00, devido a não comprovação da boa e regular aplicação dos recursos públicos repassados para a construção do aterro sanitário no município de Lago do Junco/MA, por força do Convênio 467/2009 (Siafi 728711) , ocasionada pela omissão no dever de prestar contas.
Mesmo configurada a revelia frente à citação deste Tribunal e inexistindo comprovação da boa e regular aplicação dos recursos transferidos, é medida que se impõe dar seguimento ao processo proferindo o julgamento com os elementos até aqui presentes, nos termos do art. 12, §3º, da Lei 8.443/1992, e art. 202, § 8º, do Regimento Interno desta Corte de Contas.
No tocante à aferição quanto à ocorrência de boa-fé na conduta dos responsáveis, conforme determina o § 2º do art. 202 do Regimento Interno deste Tribunal, em se tratando de processo em que partes interessadas não se manifestaram acerca das irregularidades imputadas, não há elementos para que se possa efetivamente reconhecê-la, podendo esta Corte de Contas, desde logo, proferir julgamento de mérito pela irregularidade das contas, nos termos do § 6º de mesma norma regimental.
Tal interpretação decorre da compreensão de que, relativamente à fiscalização dos gastos públicos, privilegia-se como princípio básico a inversão do ônus da prova, pois cabe ao gestor comprovar a boa aplicação dos dinheiros e valores públicos sob sua responsabilidade.
Destarte, desde logo, devem as contas do Sr. Haroldo Euvaldo Brito Lêda e do Sr. Osmar Fonseca dos Santos ser julgadas irregulares, com fundamento nos arts. 1º, inciso I, 16, inciso III, alínea "a", e § 2º, da Lei 8.443/1992 c/c os arts. 19 e 23, inciso III, da mesma Lei, e com os arts. 1º, inciso I, 209, inciso I e § 5º, 210 e 214, inciso III, do Regimento Interno deste Tribunal, procedendo-se às condenações em débito, com a aplicação da multa prevista no art. 57 da Lei 8.443/1992, ante a alta reprovabilidade da conduta dos responsáveis atentatória à accountability pública.
De mais a mais, o exame técnico identificou que, a despeito do descumprimento do prazo originalmente estipulado para a prestação de contas do referido ajuste, a obrigação não recaiu na gestão do antecessor. No entanto, constatou-se que o sucessor não prestou contas de parte dos recursos públicos federais repassados durante a sua gestão, razão pela qual se propõe, também, a aplicação da multa prevista no art. 58, inciso I, da Lei 8.443/1992, ao Sr. Osmar Fonseca dos Santos, com fulcro no entendimento insculpido na Súmula TCU 230.
Como as multas acima referidas são mutuamente excludentes (com débito/sem débito) , propõe-se a absorção da segunda pela primeira imputada ao Sr. Osmar Fonseca dos Santos, bem como informar-lhe que, em caso de demonstração, em sede de recurso, da boa e regular aplicação dos recursos, elidindo o débito total e, consequentemente, a multa prevista no art. 57 da Lei 8.443/1992, poderá o Tribunal reaplicar a multa prevista no art. 58, inciso I, da mesma lei, antes absorvida pela primeira.
PROPOSTA DE ENCAMINHAMENTO
Diante do exposto, submetem-se os autos à consideração superior, propondo ao Tribunal:
 considerar revéis o Sr. Haroldo Euvaldo Brito Lêda (CPF: XXX.934.273-XX) e o Sr. Osmar Fonseca dos Santos (CPF: XXX.712.903-XX) , com fundamento 5/7/2012
 com fundamento nos arts. 1º, inciso I, 16, inciso III, alínea "a" e § 2º, da Lei 8.443/1992 c/c os arts. 19 e 23, inciso III, da mesma Lei, e com arts. 1º, inciso I, 209, inciso I e § 5º, 210 e 214, inciso III, do Regimento Interno deste Tribunal, julgar irregulares as contas do Sr. Haroldo Euvaldo Brito Lêda (CPF: XXX.934.273-XX) , na condição de Prefeito do Município de Lago do Junco/MA (gestão 2009-2012) , e do Sr. Osmar Fonseca dos Santos (CPF: XXX.712.903-XX) , na condição de Prefeito do Município de Lago do Junco/MA (gestão 2013-2016) ; e condená-los ao pagamento das quantias a seguir especificadas, com a fixação do prazo de quinze dias, a contar da notificação, para comprovarem, perante o Tribunal (art. 214, inciso III, alínea "a", do Regimento Interno) , o recolhimento da dívida aos cofres da Fundação Nacional de Saúde, atualizada monetariamente e acrescida dos juros de mora, calculados a partir da data discriminada, até a data do recolhimento, na forma prevista na legislação em vigor;
	Valor original (R$) 
	Data da ocorrência
	Responsável

	356.692,96
	5/7/2012
	Sr. Haroldo Euvaldo Brito Lêda

	82.507,04
	27/12/2012
	Sr. Osmar Fonseca dos Santos

 aplicar ao Sr. Haroldo Euvaldo Brito Lêda (CPF: XXX.934.273-XX) e o Sr. Osmar Fonseca dos Santos (CPF: XXX.712.903-XX) , individualmente, a multa prevista no art. 57 da Lei 8.443/1992 c/c o art. 267 do Regimento Interno, com a fixação do prazo de quinze dias, a contar das notificações, para comprovarem, perante o Tribunal (art. 214, inciso III, alínea "a", do Regimento Interno) , o recolhimento da dívida aos cofres do Tesouro Nacional, atualizada monetariamente desde a data do acórdão que vier a ser proferido até a do efetivo recolhimento, se for paga após o vencimento, na forma da legislação em vigor;
 informar ao Sr. Osmar Fonseca dos Santos (CPF: XXX.712.903-XX) que, caso se demonstre, por via recursal, a correta aplicação dos recursos, mas não se justifique a omissão da prestação de contas, o débito poderá ser afastado, mas permanecerá a irregularidade das contas, dando-se ensejo à aplicação da multa prevista no art. 58, inciso I, da Lei 8.443/1992;
 autorizar, desde logo, nos termos do art. 28, inciso II, da Lei 8.443/1992, a cobrança judicial da dívida caso não atendidas as notificações;
 autorizar, caso solicitado, o pagamento da dívida dos responsáveis em até 36 parcelas mensais e consecutivas, nos termos do art. 26 da Lei 8.443/1992 c/c o art. 217 do Regimento Interno, fixando-lhes o prazo de quinze dias, a contar do recebimento da notificação, para comprovarem perante o Tribunal o recolhimento da primeira parcela, e de trinta dias, a contar da parcela anterior, para comprovar o recolhimento das demais parcelas, devendo incidir sobre cada valor mensal, atualizado monetariamente, os juros de mora devidos, na forma prevista na legislação em vigor;
 alertar aos responsáveis que a falta de comprovação do recolhimento de qualquer parcela importará no vencimento antecipado do saldo devedor, nos termos do § 2º do art. 217 do Regimento Interno deste Tribunal;
 enviar cópia do acórdão que vier a ser proferido à Fundação Nacional de Saúde e aos responsáveis para ciência, informando que a deliberação, acompanhada do relatório e voto que a fundamentarem, estará disponível para consulta no endereço www.tcu.gov.br/acordaos, além de esclarecer que, caso requerido, o TCU poderá fornecer as correspondentes cópias, em mídia impressa, aos interessados e aos responsáveis.

Subprocurador-Geral Paulo Soares Bugarin.

TOMADA DE CONTAS ESPECIAL. CONVÊNIO. FUNASA. EXECUÇÃO DE ATERRO SANITÁRIO. OMISSÃO NO DEVER DE PRESTAR CONTAS. CITAÇÃO. REVELIA. CONTAS IRREGULARES. DÉBITO. MULTAS.

TOMADA DE CONTAS ESPECIAL (TCE)

Secretaria de Controle Externo de Tomada de Contas Especial (SecexTCE).

Trata-se de tomada de contas especial instaurada pela Fundação Nacional de Saúde, contra Haroldo Euvaldo Brito Lêda, ex-prefeito de Lago do Junco/MA, em razão da omissão do dever de prestar contas dos recursos públicos federais repassados por força Convênio 467/2009, que tinha por objeto a construção de um aterro sanitário.
	O ajuste esteve vigente entre 31/12/2009 e 28/06/2013 e previa a apresentação da prestação de contas até 27/08/2013. Foram repassados ao Município R$ 438.750,00, conforme quadro a seguir:
	Ordem Bancária
	Data de emissão
	Valor (R$) 

	2012OB805312
	5/7/2012
	356.692,96

	2012OB808798
	27/12/2012
	85.057,04

	Total (R$) 
	438.750,00

	Fonte: ordens bancárias (peça 1, p. 155 e 177) .

	O prefeito sucessor solicitou instauração da tomada de contas especial em 16/4/2014 e interpôs ação de obrigação de fazer e improbidade administrativa na 5ª Vara da Fazenda Pública do Poder Judiciário do Estado do Maranhão.
	O tomador de contas pugnou pela imputação de débito correspondente à totalidade dos recursos transferidos apenas ao antecessor. 
	No Tribunal, foram citados e ouvidos em audiência os dois prefeitos tendo em vista a omissão e a não comprovação da boa e regular aplicação dos recursos.
	Haroldo Euvaldo Brito Lêda, em que pese ter solicitado prorrogação de prazo para apresentação de defesa, não enviou suas alegações ao Tribunal. Osmar Fonseca dos Santos também permaneceu silente.
	A unidade técnica, com a concordância do Parquet, propôs julgar irregulares as contas dos gestores, imputar-lhes débitos correspondentes à parcela gerida por cada um e aplicar-lhes a multa prevista no artigo 57 da Lei 8.443/1992.
	Adoto os pareceres constantes dos autos como razões de decidir.
	Os responsáveis devem ser considerados revéis, nos termos do § 3º do artigo 12 da Lei 8.443/1992.
	Ao não apresentarem defesas, deixaram de produzir provas da regular aplicação dos recursos sob suas responsabilidades, em afronta às normas que impõem aos gestores públicos a obrigação legal de demonstrarem a correta aplicação dos recursos geridos.
	Restou demonstrado que Haroldo Euvaldo Brito Lêda geriu R$ 356.692,96, liberados em julho de 2012, pois ao término desse exercício os extratos bancários, indicavam ausência de saldos da conta bancária específica e da respectiva aplicação financeira. O valor atualizado da dívida, em 24/8/2020, é de R$ 547.452,36.
	Osmar Fonseca dos Santos geriu R$ 85.057,04, creditados na conta específica do ajuste no início de 2013, conforme dados constantes da Plataforma +Brasil do Governo Federal, o que configura relação de causalidade entre sua conduta omissa e o dano ocorrido em sua gestão.
	Em que pese ter adotado medidas tendentes à proteção do Erário, ao sucessor deve ser imputado o débito referente aos recursos sob sua responsabilidade, cujo valor atualizado em 24/08/2020 corresponde a R$ 123.389,28.
	Dessa forma, em se tratando de processo em que as partes interessadas não se manifestaram acerca das irregularidades imputadas, não há elementos que possibilitem identificar ocorrência de boa-fé e pode o Tribunal, desde logo, julgar irregulares as contas dos gestores.
	Cabe, ainda, aplicar-lhes a multa prevista no artigo 57 da Lei 8.443/1992.
	Feitas essas considerações, voto para que o Tribunal adote a minuta de acórdão que submeto à apreciação do Colegiado. 
TCU, Sala das Sessões Ministro Luciano Brandão Alves de Souza, em 8 de setembro de 2020.
WALTON ALENCAR RODRIGUES 
Relator